【裁判字號】    94,保險,147
【裁判日期】    951215
【裁判案由】    給付保險金
【裁判全文】
臺灣臺北地方法院民事判決             94年度保險字第147號
原      告  丁○○
法定代理人  甲○○
訴訟代理人  洪耀臨律師
被      告  幸福人壽保險股份有限公司
法定代理人  乙○○
訴訟代理人  丙○○
上列當事人間給付保險金事件，經臺灣高雄地方法院移轉管轄而
來，本院於民國95年11月13日言詞辯論終結，判決如下：
    主      文
原告之訴及假執行之聲請均駁回
訴訟費用由原告負擔。
    事實及理由
甲、程序方面：
    按訴狀送達後，原告不得將原訴變更或追加，但擴張或減縮
    應受判決事項之聲明者，不在此限，民事訴訟法第255條第1
    項第3款定有明文。原告起訴時起原請求被告給付新臺幣（
    下同）194萬4800元及起訴狀繕本送達翌日起至清償日止按
    年息百分之十計算之利息，嗣減縮應受判決之聲明為應給付
    原告150萬元及起訴狀繕本送達翌日起至清償日止按年息百
    分之十計算之利息（見本院卷第234頁），核原告所為請求
    金額之減少，應屬聲明之減縮，揆諸前開法條所示，並無不
    合，自應准許。
乙、實體方面：
一、原告主張：伊參加基隆市雨傘加工修理職業工會由被告公司
    承保之團體保險，保險期間自民國92年10月31日迄93年10月
    31日止，伊於93年10月26日在高雄市立聯合醫院接受腕隧道
    症候群減壓手術，發生麻醉異常現象，於術後發生腦缺氧損
    傷後重度昏迷呈植物人狀態，嗣於94年1月17日由高雄地方
    法院民事庭裁定為禁制產人，選定甲○○為監護人，依團體
    傷害保險單示範條款第7條：「被保險人於本契約有效期間
    內遭受第5條約定的意外傷害事故，自意外傷害事故發生之
    日起180日以內致成附表所列28項殘廢程度之一者，本公司
    給付殘廢保險金，其金額按該表所列之給付比例計算」，保
    險法第34條亦規定：「保險人應於要保人或被保險人交齊證
    明文件後，於約定期限內給付賠償金額。無約定期限者，應
    於接到通知後15日內給付之。保險人因可歸責於自己之事由
    致未在前項規定期限內為給付者，應給付遲延利息年息1分
    」。且依保險法第54條第2項規定，保險契約之解釋，應探
    求契約當事人之真意，不得拘泥於所用之文字；如有疑義時
    ，以作為有利於被保險人之解釋為原則。乃依保險契約向被
    告請求傷害保險全殘保險金150萬元，竟遭被告以非意外為
    由拒絕，爰依保險法律關係，請求被告給付傷害保險金及法
    定利息等語。併聲明：(一)被告應給付原告150萬元及自起訴
    狀繕本送達翌日起至清償日止按年息百分之十計算之利息；
    (二)願供擔保請准宣告假執行。
二、被告則以：原告所致腦缺氧傷害而呈植物人狀態，係於恢復
    室中因心律不整忽然發作而演進為嚴重之致命性心臟脈波，
    終至心臟停止及休克，或因全身麻醉後呼吸功能較不穩定，
    致造成缺氧情形，或麻醉藥物嚴重過敏，致休克或潛在疾病
    ，忽然急性發作而引發休克及缺氧，依系爭團體傷害保險單
    條款保險範圍第3條就「意外」定義，限非由疾病引起之外
    來突發事故，即非基於罹患疾病、服用藥物、細菌感染不可
    預見性事故，致身體蒙受傷害而致死亡或殘廢，故本件不屬
    於意外，純屬因疾病引起意外事故致身體蒙受傷害致殘廢，
    並非系爭保單條款所定義之意外事故範疇，被告自無庸給付
    保險金等語置辯。併聲明：如主文第1項所示。
三、兩造不爭事實：
  (一)原告參加基隆市雨傘加工修理職業工會由被告承作之團體保
    險，保險期間92年10月31日起至93年10月31日止；保險內容
    ：傷害保險150萬元。依團體傷害保險保單條款第3條約定：
    被保險人於本契約有效期間，因遭受意外傷害事故，致其身
    體蒙受傷害而致殘廢或死亡時，依照本契約的約定，給付保
    險金。前項所稱意外傷害事故，指非由疾病引起之外來突發
    事故。
  (二)原告於93年10月25日住院，翌（26）日於高雄市立聯合醫院
    （下稱聯合醫院）接受腕隧道症候群減壓手術，發生麻醉異
    常現象，於術後發生腦缺氧重度昏迷呈植物人狀態。
  (三)臺灣高雄地方法院於94年1月17日裁定原告為禁制產人，選
    定甲○○為監護人。
四、本件爭點如下：
  (一)本件事故是否意外？
五、本院之判斷：
  (一)按意外傷害保險乃相對於健康保險，健康保險係承保疾病所
    致之損失；意外傷害保險則在承保意外傷害所致之損失。人
    之傷害或死亡之原因，其一來自內在原因，另一則為外在事
    故（意外事故）。內在原因所致之傷害或死亡，係指被保險
    人因罹犯疾病、細菌感染、器官老化衰竭等身體內部因素所
    致之傷害或死亡；至於外來事故（意外事故），則係指內在
    原因以外之一切事故而言，其事故之發生為外來性、偶然性
    ，而不可預見，除保險契約另有特約不保之事項外，意外事
    故均屬意外傷害保險所承保之範圍（參照最高法院92年台上
    字第2710號判決意旨）。系爭團體傷害保險保單條款第3條
    約定：「被保險人於本契約有效期間，因遭受意外傷害事故
    ，致其身體蒙受傷害而致殘廢或死亡時，依照本契約的約定
    ，給付保險金。前項所稱意外傷害事故，指非由疾病引起之
    外來突發事故。」，故非身體內部器官老化衰竭、內在疾病
    ，或細菌感染所引起，而係外來、偶然，而不可預見之突發
    事故所致之死亡，即限定引起事故之原因出於自身以外之事
    故，併係因外在環境急速的變化，致不可預期或出於預料之
    外，始能謂係外來、偶然而不可預見之突發事故，而屬系爭
    保險契約所約定之保險範圍。查兩造間保險契約團體傷害保
    險保單條款第3條已就保險範圍約明清楚，詳如上述，核無
    不明、有疑義之情形存在，應無依保險法第54條第2項探求
    當事人真意、如有疑義時作有利於被保險人規定之適用，原
    告主張本件兩造保險條款應依保險法第54條第2項適用云云
    ，尚無可取。
  (二)查原告於上開時間住院，並於93年10月26日在聯合醫院接受
    腕隧道症候群減壓手術，自上午9時15分開始手術進行麻醉
    ，嗣於10時許完成手術推入恢復室等待甦醒，於10時10分發
    生心跳停止45分鐘之麻醉異常現象等情，有該院麻醉醫療記
    錄、恢復室記錄單影本可參（見本院卷第254至255頁），嗣
    原告經急救後陷入昏迷，應屬腦部缺氧致中樞神經受損後呈
    植物人狀態，亦有聯合醫院95年10月3日高市聯醫病字第095
    0005971號函可參（見本院卷第231頁），復為兩造所不爭執
    ，堪信為真。依國立臺灣大學醫學院附設醫院司法機關委託
    鑑定案件意見表記載原告於手術後在恢復室中發生心跳停止
    ，不能排除因心律不整忽然發作而演進為致命性心臟脈波終
    至心跳停止及休克；或全身麻醉後呼吸功能較不穩定，以致
    造成缺氧之情形。另因手術使用麻醉藥物發生過敏而致休克
    ，亦不能完全排除；甚或某些未顯現於病史之潛在疾病忽然
    急性發作而引發休克及缺氧（見本院卷第204至205頁）。以
    上各種原因適足證明認定原告於術後心跳停止及休克導致呈
    植物人狀態，並非由自身疾病之外在事故所引發。
  (三)原告主張依鑑定報告意旨認就其術前身體狀況不會導致腦缺
    氧之傷害而呈植物人狀態云云，惟上開鑑定報告函係記載：
    「機率不高，但並非絕對沒有可能。例如若心率不整發作後
    ，由原來的心搏過速或期前收縮，演進為更嚴重之致命性心
    率不整脈，如心室震顫或心跳過慢，終而心跳停止，即可造
    成缺氧，或若形成心房震顛，造成血液滯留，形成血拴，進
    而造成腦血管拴塞並影響呼吸功能等，亦可發生類似後果」
    等詞（見本院卷第204頁），仍係敘明原告術前身體狀況有
    可能發生腦缺氧之傷害，原告據此主張「符合非因疾病」所
    造成之意外，尚嫌無稽。
  (四)原告復主張依所得見之病歷資料及各種病史觀之，其手術前
    身體狀況並不會麻醉危險性性增加之程度，尚不足以達到因
    此改變麻醉策略或放棄麻醉及手術之程度，並執上開鑑定報
    告為據。然揆諸鑑定報告內容，旨在敘明原告接受全身麻醉
    本身即具一定之危險性，而其主要受影響者為呼吸系統及心
    臟血管系統，進而依上開病歷資料及各種病史加以評估評估
    接受全身麻醉及腕隧道症候群減壓手術，是否有機率可能造
    成腦缺氧之傷害，猶難認為非因原告本身疾病或器官衰竭所
    引起，故原告此部分主張，並無足取。
  (五)末查前揭鑑定報告結論，認為以機率而論，上述幾種情形實
    俱為機率甚低之事件，極難判斷確實何種原因所引起，不能
    得到確定之結論（見本院卷第205頁），惟依鑑定報告意旨
    ，不論所述何種原因，無非係因原告本身疾病或內部器官老
    化衰竭所引起，均屬疾病之範疇，究難認係外來、偶然，而
    不可預見之突發事故所致，並以此傷害事故為「直接」且「
    單獨」原因，致其身體蒙受傷害，即不得謂原告係因意外而
    呈植物人狀態至明，是原告執此鑑定報告認為係因自身以外
    因素之意外事故所致傷害云云，亦有未洽。
五、綜上所述，原告主張依團體意外傷害保險契約法律關係，請
    求被告給付全殘保險金150萬元整，並均自起訴狀繕本送達
    翌日即94年8月27日起至清償日止，按年息百分之十計算之
    利息，核非有據，無由准許，應予駁回。又原告之訴既經駁
    回，其所為假執行之聲請亦失所附麗，一併駁回之。
六、本件為判決之基礎已臻明確，兩造其餘之攻擊或防禦方法及
    未經援用之證據，經本院斟酌後，認為均不足以影響本判決
    之結果，亦與本案爭點無涉，自無逐一詳予論駁之必要，併
    此敘明。
七、據上論結：原告之訴為無理由，依民事訴訟法第78條，判決
    如主文。
中    華    民    國    95    年    12    月    15    日
                  民事第五庭    法  官  胡宏文
以上正本係照原本作成
如對本判決上訴，須於判決送達後20日內向本院提出上訴狀
中    華    民    國    95    年    12    月    15    日
                                書記官  曾寶生


司法院資訊處製作；財團法人民間司法改革基金會備份。
